【裁判字號】    95,婚,100
【裁判日期】    950824
【裁判案由】    確認婚姻關係不存在
【裁判全文】
臺灣基隆地方法院民事判決               95年度婚字第100號
原      告  甲○○
訴訟代理人  陳志勇    律師
被      告  乙○○
上列當事人間確認婚姻關係不存在事件，本院於中華民國95年8
月10日言詞辯論終結，判決如下：
    主  文
確認原告與被告間婚姻關係不成立。
訴訟費用由被告負擔。
    事實及理由
一、原告起訴主張：兩造雖於民國 (下同)76 月年1日5日至中山
    區戶政事務所辦理結婚登記，惟兩造於76年4月18日結婚時
    ，並未舉行公開儀式，亦無兩人以上具行為能力之證人見證
    ，而申請結婚登記所附之結婚證書，係由原告當時就讀小學
    六年級之女兒游素秋依照原告之妹張預之指示填載，結婚證
    書上之主婚人、證婚人、介紹人等皆不在場。兩造既未舉行
    結婚之公開儀式，亦無二人以上證人在場見證，兩造之婚姻
    顯不符民法第982條第1項之規定，應屬無效，爰起訴請求確
    認婚姻關係不成立，並聲明如主文第1項所示。
二、被告則以：兩造結婚雖未有宴客等公開儀式，惟結婚證書係
    由原告之妹填寫，當時原告之母亦在場等語，資為抗辯。並
    聲明: 駁回原告之訴。
三、按確認法律關係之訴，非原告有即受確認判決之法律上利益
    者，不得提起。民事訴訟法第247條第1項前段定有明文。又
    結婚，應有公開儀式及二人以上之證人；經依戶籍法為結婚
    之登記者，推定其已結婚，民法第982條亦有明文。本件原
    告主張兩造並未舉行公開結婚儀式，惟卻於76年5月1日向戶
    政事務所辦理兩造結婚戶籍登記，業據其提出戶籍謄本及兩
    造結婚登記資料為證，揆諸前開規定，兩造於法律上業經推
    定已結婚，具有婚姻關係存在，且在未有反證推翻兩造之婚
    姻關係前，兩造間夫妻之法律關係即繼續存在，是原告起訴
    請求確認兩造婚姻關係不成立，應認其有即受確認判決之法
    律上利益，合先敘明。
四、再按我國民法關於結婚成立之形式要件，係採「儀式婚」之
    立法，即須經一定之公開儀式，使不特定人得以共見共聞認
    識為結婚者，婚姻始可謂有效成立。又所謂公開之儀式，係
    指依一般社會觀念認為結婚之儀式，為不特定之多數人可以
    共見共聞，認識其為結婚者而言（最高法院51年台上字第
    551號判例參照）。又如男女婚姻未經過一定之婚姻儀式，
    縱已同居，法律上亦不發生婚姻之效力（最高法院18年上字
    第2072號、20年上字第452號判例及84年台上字第1689號裁
    判意旨參照）。經查：原告主張兩造並未舉行結婚證書上所
    載「於76年4月18日下午8時在台北縣瑞芳鎮○○路153之1號
    2樓舉行」之結婚典禮，其結婚亦無任何公開儀式之事實，
    為被告所不否認，並經證人即原告之女游素秋到庭證稱：「
    （問：有無看過此結婚證書？) 有，那是我寫的，當時我16
    歲，是阿姨、母親和被告要我寫的。(問：他們有無舉行宴
    客儀式或其他公開儀式？) 沒有。」等語，證人即被告之父
    丙○○亦到庭證稱：「 (問：有無看過此結婚證書？) 沒見
    過，是被告拿我的印章去蓋的，他們沒有舉行儀式或公開宴
    客，也沒有通知親友。」等語（均見本院95年8月10日言詞
    辯論筆錄），自堪信為真實。
五、復按結婚不具備公開儀式及二人以上之證人者，無效，民法
    第988條第1款定有明文。我國民法雖無婚姻不成立之規定，
    但法律行為必須成立後，始有是否無效之問題，民事訴訟法
    第568條第1項亦規定得提起確認婚姻不成立之訴。本件兩造
    並未舉行任何公開結婚儀式乙情，既如前述，其婚姻欠缺法
    律行為之特定成立要件，揆諸上開規定及說明，兩造間之婚
    姻關係應為不成立，從而，原告請求確認其與被告間之婚姻
    關係不成立，為有理由，應予准許。
六、據上論結，本件原告之訴為有理由，依民事訴訟法第78條，
    判決如主文。
中    華    民    國    95    年    8    月    24    日
                   家事法庭法  官  姚貴美
以上正本係照原本作成。
對於本件判決如有不服，應於收受送達後20日內向本院提出上訴
書狀，敘述上訴之理由，上訴於臺灣高等法院，並按他造當事人
之人數附具繕本。
中    華    民    國    95    年    8    月    24    日
                           書記官  江美琪


司法院資訊處製作；財團法人民間司法改革基金會備份。
